最高法院民事判決　　　　　　　　　　　　　　　　八十八年度台上字第三七七號
　　上 訴 人　葉大殷即丁磊淼破產管理人
　　　　　　　古嘉諄即丁磊淼破產管理人
　　　　　　　陳錦隆即丁磊淼破產管理人
　　　　　　　劉志鵬即丁磊淼破產管理人
　　上 訴 人　乙○○
　　被上訴人　丙○○
　　　　　　　甲○○
右當事人間請求給付違約金事件，上訴人對於中華民國八十七年七月二十日台灣高等
法院第二審更審判決（八十六年度重上更(二)字第一七○號），各自提起上訴，本院判
決如左：
    主  文
上訴人葉大殷、古嘉諄、陳錦隆、劉志鵬及乙○○之上訴均駁回。
第三審訴訟費用由上訴人各自負擔。
    理  由
本件上訴人葉大殷、古嘉諄、陳錦隆、劉志鵬（下稱葉大殷等，均為丁磊淼破產管理
人）主張：伊與對造上訴人乙○○及被上訴人（下稱乙○○等）於民國八十年四月十
二日就坐落台中市○○區○○段一○一○號土地（下稱台中土地）爭議達成協議，約
定乙○○等應給付伊新台幣（下同）七千萬元，於上開土地建築融資款核撥時給付，
惟至遲應於八十年十月十五日給付之，若屆期未能給付，應按日息萬分之六計付滯納
金，超過六十日時，每日按尚未清償金額日息百分之一計付懲罰性違約金，並由第一
審共同被告富山建設開發股份有限公司（下稱富山公司）負連帶清償責任。上開貸款
嗣於八十年四月二十七日及二十九日核撥，乙○○等未依限給付七千萬元，而以分期
給付方式延至八十一年九月十六日始清償完畢。依約應給付伊滯納金及違約金共一億
二千九百十二萬元，爰先一部起訴請求給付等情，求為命乙○○等與富山公司給付二
千萬元並加計法定遲延利息之判決（其中關於請求富山公司給付部分，業經判命其應
給付一千三百五十萬元及利息確定。請求乙○○等給付部分，亦經判命乙○○給付三
萬二千九百零五元，丙○○給付二萬一千九百三十七元，甲○○給付六萬三千六百十
七元及各計付息確定）。
乙○○等三人則以：伊係代表龍祥投資股份有限公司（下稱龍祥公司）之債權人簽訂
協議書，葉大殷等僅以伊為訴訟對象，當事人不適格。其次，依協議應給付之七千萬
元之清償期係八十年十月十五日，須於是日後伊未給付，始有依約給付滯納金等之義
務。況簽訂協議書時，已以訴外人劉燦農所簽發，付款人為台灣省合作金庫豐原支庫
，八十年十月十五日期，面額七千萬元、票號第0000000號支票一紙，經伊共
同背書後，作為支付工具；富山公司並當場另交付同日期及同面額之本票一紙予葉大
殷等，應認七千萬元之債務已告消滅。葉大殷等若於支票及本票屆期能遵期提示，應
可獲清償。詎其竟應富山公司之請求未予提示，復未通知伊，致伊無法催促及補救。
且葉大殷等亦從未向富山公司及伊催討，應認已同意富山公司緩期清償，故伊自不負
給付遲延責任。縱認伊應負遲延責任，亦因葉大殷等未提示支票，而與有重大過失，
有過失相抵之適用。且伊係代表龍祥公司債權人簽訂協議書，關於遲延責任亦應由全
體債權人平均分擔等語，資為抗辯。
原審斟酌全辯論意旨及調查證據之結果，以：按給付之訴，只須主張以在私法上有請
求權或就該請求權有處分權或管理權者為原告，而以其義務人為被告，其當事人即屬
適格。葉大殷等係本於兩造之協議書，主張乙○○等及第一審共同被告富山公司依約
應負給付責任，而以彼等為共同被告，揆之上開說明，即為適格之當事人。次查葉大
殷等主張，兩造曾於八十年四月十二日達成協議，約定乙○○等應於建築融資貸款核
撥時給付伊七千萬元，且最遲應於八十年十月十五日給付之，若屆期未履行，六十日
內應按日息萬分之六計付滯納金，超過六十日應按尚未清償金額日息百分之一計付懲
罰性違約金，並由富山公司負連帶清償責任。建築融資貸款雖於八十年四月二十七日
、二十九日核撥，但應給付之七千萬元，卻至八十一年九月十六日始行分期清償完畢
之事實，為乙○○等所不爭執，且據提出協議書、滯納金及違約金計算書為證，堪信
為真實。兩造既約定應給付之七千萬元於建築融資貸款核撥即應給付，則於八十年四
月二十七、二十九日該貸款核撥時，乙○○等即應給付，否則須依約負遲延責任而應
給付滯納金及違約金。乙○○等抗辯應自八十年十月十五日最遲之期限屆滿後，始負
遲延責任云云，即無可取。且協議書既約明七千萬元債務之清償期，則葉大殷等於簽
訂協議書時，另收受同金額之支票及本票各一紙，即與民法第三百十九條所定之代物
清償及第三百二十條所規定之新債清償有殊，顯係供為保證之用。其是否曾經提示，
與兩造前開約定之清償期及乙○○等應負之遲延責任，不生影響。況富山公司已委請
律師發函致葉大殷等請求延期提示票據，並表明願支付滯納金等在案。乙○○等抗辯
葉大殷等未提示票據，伊不負給付遲延責任，及就損害之擴大，葉大殷等應負重大過
失之責云云，亦無可取。次查出面與葉大殷等簽訂協議書者，僅乙○○等，既為兩造
所不爭，顯見協議書係葉大殷等與乙○○等所簽訂，而非與全體債權人簽訂。縱乙○
○等私下曾受全體債權人委託處理台中土地事宜，惟係其與其他債權人間之內部關係
，既未經載明該七千萬元係由全體債權人按各債權額比例分擔，自不得據以對抗葉大
殷等，乙○○等抗辯違約金及滯納金應由全體債權人共同支付云云，應無可取。乙○
○等既未依限給付七千萬元，遲至八十一年九月十六日始行付清，則葉大殷等依協議
書之約定，請求乙○○等自八十年十月十六日起給付滯納金及違約金即非無據。惟若
依約計算滯納金及違約金，乙○○等共應支付一億二千九百十二萬元，參酌本金僅七
千萬元及遲延給付之期間僅一年左右，應給付之違約金等竟逾億元，顯屬過高。爰審
酌富山公司已完成合建工程，減少龍祥公司債權人之損害及七千萬元債務已分期清償
完畢等一切情況，認為滯納金以減至每日萬分之二計付，違約金減至按尚未清償債權
額每日千分之一計付為適當。葉大殷等得請求八十年十月十六日至八十一年九月十五
日止之滯納金及違約金，合計為一千三百五十萬元。按數人負同一債務或有同一債權
，而其給付可分者，除法律另有規定或契約另有訂定外，應各平均分擔或分受之；連
帶債務之債權人，得對於債務人中之一人或數人或其全體，同時或先後請求全部或一
部之給付，民法第二百七十一條、第二百七十三條分別定有明文。系爭協議書第一條
既僅載明：乙方（指乙○○等）應給付甲方（指葉大殷等）七千萬元，而未約明乙○
○等應連帶給付，其給付又屬可分，則依前揭法條規定，乙○○等自應按人數平均分
擔。葉大殷等雖主張富山公司依協議書第二條約定應負連帶清償之責云云。惟依其起
訴聲明係請求該公司與乙○○等給付，並未請求富山公司連帶給付其所請求之全部債
權額，則依前開法條規定，富山公司自應與乙○○等共四人平均分擔一千三百五十萬
元，每人應負擔之金額為三百三十七萬五千元，扣除乙○○、丙○○、甲○○已判決
確定應給付之金額部分後，其應再給付之金額依序為三百三十四萬二千零九十五元、
三百三十五萬三千零六十三元、三百三十一萬一千三百八十三元及各自八十二年十月
二十日起至清償日止之法定遲延利息。葉大殷等在此範圍內之請求，應予准許，逾上
開部分之請求，則非有據，為其得心證之理由。爰就第二審所命乙○○等之給付，於
上開應准許部分予以維持，超過部分則予廢棄，改判駁回葉大殷等此部分之訴，經核
於法洵無違誤。按協議書第二條雖載明富山公司對乙○○等之債務負連帶之責，惟葉
大殷等起訴既未聲明富山公司與乙○○等就上開債務負連帶給付之責，則原審以系爭
債務係可分之債，其債務人有四人，判命乙○○等各給付四分之一本息，駁回葉大殷
等超過此部分之訴，並駁回乙○○等之其餘上訴，均不違背法令。葉大殷等及乙○○
上訴論旨，徒就原審取捨證據、認定事實及酌減滯納金及違約金之職權行使，指摘原
判決於其不利部分為不當，聲明廢棄，均難認有理由。
據上論結，本件上訴人葉大殷等及乙○○之上訴均為無理由。依民事訴訟法第四百八
十一條、第四百四十九條第一項、第七十八條，判決如主文。
中      華      民      國    八十八    年      二      月    二十六    日
                              最高法院民事第五庭
                                  審判長法官  吳  啟  賓
                                        法官  洪  根  樹
                                        法官  謝  正  勝
                                        法官  劉  福  來
                                        法官  黃  熙  嫣
      右正本證明與原本無異
                                              書  記  官
中      華      民      國    八十八    年      三      月     十九     日
